臺灣臺北地方法院民事判決　　　　　　 95年度重訴字第357號
原　　　告　丁○○
訴訟代理人　楊　揚律師
　　　　　　林辰彥律師
複　代理人　施裕琛律師
　　　　　　陳家慶律師
　　　　　　呂紹聖律師
被　　　告　乙○○
訴訟代理人　黃淑琳律師
　　　　　　江肇欽律師
上列當事人間損害賠償事件，本院於民國96年6 月4 日言詞辯論
終結，判決如下：
    主      文
原告之訴及假執行之聲請均駁回。
訴訟費用由原告負擔。
    事實及理由
一、原告起訴主張略以：
（一）被告於民國90年間與伊簽訂不動產買賣契約書（以下稱系
      爭買賣契約書），由伊將伊所有已與台北市政府捷運工程
      局簽訂聯合開發契約、坐落於台北市○○區○○段3 小段
      399 地號、面積97平方公尺、持分3 分之1 之土地（以下
      稱系爭土地）移轉登記予被告，及將伊基於聯合開發契約
      分配之台北市○○○路○ 段68號7 樓之7 、8 、14、15、
      16、17之房屋（以下稱系爭房屋）之權利一併移轉，惟於
      使用執照核發後90日內，伊得以新台幣（下同）1,000 萬
      元買回系爭不動產，嗣被告即陸續於90年5 月31日、同年
      6 月19日、同年7 月5 日及同年7 月12日分別交付200 萬
      元、130 萬元、300 萬元及200 萬元予伊，伊則於同年6
      月間將系爭土地過戶予被告，並簽發發票人為黃玉蘭、面
      額各30萬元之支票共12張予被告。
（二）嗣系爭房屋之使用執照於95年1 月上旬核發，伊並已委請
      律師於同年1 月27日發函向被告表示願意買回，詎系爭房
      屋業經被告移轉予訴外人戊○○所有，系爭土地亦部分移
      轉予他人，僅餘1 萬分之1,392 ，是本件因可歸責於被告
      之事由，致伊不能取回標的物，所受損害達30,691,500元
      （計算式：每坪35萬元×系爭房屋總坪數87.69 坪＝30,6
      91,500元），爰依民法第383 條第2 項規定提起本件訴訟
      ，請求被告賠償伊因此所受之損害等語。並聲明：1.被告
      應給付原告30,691,500元，及自起訴狀繕本送達翌日起至
      清償日止，按年息5%計算之利息。2.願供擔保，請准宣告
      假執行。
二、被告則略以：
（一）伊係因訴外人戊○○轉介而購買系爭土地，當時約定原告
      需給付伊每月3%之報酬，保有以原價買回系爭土地及聯合
      開發之權利。嗣伊發現其買回之期限繫於使用執照之核發
      ，而該開發案因發生糾紛致合約權利之履行無期，恐有不
      易確定之虞，故要求原告保證於1 年內完成系爭開發案之
      建造，並由原告於翌日另行書立切結書，保證於91年11月
      前領得使用執照，惟若遲至92年2 月28日前未主張買回時
      ，即放棄買回之權利，僅因顧及原告利益及彈性，故於切
      結書上先將領得使用執照之時限延至91年11月，復給予其
      3 個月之緩衝期間籌錢買回，伊並基此買賣契約陸續支付
      原告價金1,000 萬元，原告為保有其買回權利亦依約開立
      自90年11月起之報酬支票交付伊，惟屆期均遭退票，原告
      既未依約履行給付伊每月3%報酬之義務，且至92年2 月28
      日約定期限前均未曾向伊行使買回權，依約其已喪失買回
      權，伊自有權處分系爭房地。
（二）系爭切結書與同意書係同時由代書製作完成，原告並指示
      其子甲○○至代書處取回，待用印簽署後攜同系爭買賣契
      約書再返回代書處，由代書附釘於契約書後，並於騎縫處
      加蓋雙方之印文，是原告確知本件買回之期限至92年2 月
      28日止，且原告於臺灣臺北地方法院檢察署94年度偵字第
      16636 號重利案件中曾自承借款期間1 年，買回之期限亦
      為1 年。再者，系爭土地為原告與訴外人黃靜子等共有，
      惟該開發案之權利由黃靜子1 人與開發商簽約，是原告出
      售該開發案之權利時，須黃靜子簽名用印，始能完成起造
      名義人之更替，倘非原告指示，黃靜子又豈可能簽署該同
      意書。
（三）退步言之，縱認原告至今仍享有請求買回之權，則其自當
      於行使買回權之同時，依系爭買賣契約書第2 條第5 項規
      定，應按日以本金每萬元每日40元計算違約金支付予伊，
      合計其每月應付120 萬元違約金，自90年5 月起至96年5
      月止，原告應支付伊之違約金數額為8,640 萬元，已逾系
      爭不動產之總價金，是伊爰依此主張抵銷等語，資為抗辯
      。並聲明：1.原告之訴駁回。2.如受不利益判決，願供擔
      保，請准宣告免為假執行。
三、兩造不爭執事項：
（一）被證3號不動產買賣契約書形式上為真正。
（二）原告並未依約自領款日起支付被告每月3%之報酬。
四、本件之爭點為：
（一）本件原告之買回權是否已逾越買回之期限？
（二）若否，被告主張抵銷之抗辯，有無理由？可抵銷之金額若
      干？
五、本院得心證之理由：
（一）關於本件原告之買回權是否已逾越買回期限之部分：
  1.按私文書上之簽名或蓋章，當事人承認其為真正，僅否認係
    其本人或代理人所簽蓋時，按諸舉證責任分配之原則，應由
    該當事人負舉證之責（參照最高法院73年度台上字第2382號
    判決、74年度台上字第2143號判決意旨）。本件被告主張原
    告於90年5 月31日曾簽立切結書，同意其若於92年2 月28日
    前未買回系爭房地，即放棄兩造於90年5 月30日所簽訂系爭
    買賣契約書（見本院卷一第42頁至46頁）上關於買回權之約
    定，並提出切結書1 紙（見本院卷一第47頁，以下稱系爭切
    結書）為證。原告不否認系爭切結書上「丁○○」、「甲○○」印文之真正，惟稱：切結書上伊及甲○○之印文並非伊
    及甲○○所親蓋，因伊與甲○○之印章皆由戊○○所保管，
    係被告與戊○○串通而盜蓋云云，則揆諸前開說明，自應由
    原告就其印章遭被告、戊○○或他人未經其同意、授權而盜
    用乙節負舉證責任。
  2.經查，證人甲○○雖證稱：伊沒有看過系爭切結書，伊母親
    丁○○也沒有看過，切結書上面的身分證字號不是伊寫的，
    章也不是伊蓋的，90年5 月30日伊跟伊母親就把印章放在戊○○處，一直到90年8 月15日她才把章還給我們云云（見本
    院卷二第31頁反面），然證人甲○○為原告之子，又係系爭
    買賣契約書之保證人，就本案本即有相當之利害關係，且甲○○復證稱：當初借款口頭上是說借1 年，但是以後要借多
    久，可以再延云云（見本院卷二第32頁正面），惟原告曾對
    被告提出重利罪之刑事告訴，經臺灣臺北地方法院檢察署以
    94年度偵字第16636 號案件偵辦，原告於該案94年10月4日
    及同年11月25日偵查庭時陳稱：伊用土地向戊○○借錢，借
    1 年；當時有約定1 年內找人把土地買回來，如果1 年內沒
    有辦法把土地買回來，土地就給他們等語，此有偵訊筆錄在
    卷可按（見本院卷一第69頁反面、第70之1 頁反面），並經
    本院調閱前開偵查卷宗核閱屬實，此與甲○○證稱：當初借
    款口頭上是說借1 年，但是以後要借多久，可以再延云云，
    並不相符。再佐以證人甲○○另證稱：我們當時約定是說如
    果使用執照不下來，也可以跟他買回來云云（見本院卷二第
    31頁反面），然觀諸系爭買賣契約書之內容，僅載明「貳、
    附買回之條件：賣方遵守以下約定之事項，買方依約定由賣
    方買回。一、使用執照核下日期起算90日內償還簽約金及尾
    款共計新台幣壹千萬元整」，並無任何關於縱使使用執照未
    核發，原告亦可向被告買回系爭房地之約定，反觀系爭切結
    書第2 點之內容，卻載有「本出賣人即立書人保證於91年11
    月以前建造完成（領取使用執照）．．．．買方（即被告）
    提出無論有無建造完成賣方（即原告）都得於民國92年2 月
    28日以前買回該不動產．．．」之內容，此與甲○○前開證
    詞相符。是證人甲○○證稱其與原告均未見過系爭切結書，
    原告並無同意若未於92年2 月28日前買回系爭房地，即放棄
    系爭房地之買回權云云，即屬有疑，難以採信。
  3.證人戊○○證稱：因為被告不滿意買賣契約書上並未載明買
    回期限是哪一天，要求伊要跟原告寫清楚，切結書的內容是
    伊擬的，然後叫伊的助理丙○○打好，並且通知甲○○拿回
    去簽名蓋章，結果甲○○拿回來的時候，只有蓋印章，伊想
    說既然只是補充買賣契約書內容的不足，所以就沒有要求他
    們要簽名。我們有把契約書、切結書、同意書影印1 份，原
    來是把切結書、同意書的影本附在被告這份買賣契約書的後
    面，並且蓋了騎縫章，後來發現這樣不對，就把切結書、同
    意書影本拆下來，把原本附上去後，又再蓋了騎縫章，所以
    原告應該有同意書、切結書的影本，是附在原告的買賣契約
    書後方，應該也有蓋騎縫章等語，證人丙○○亦證稱：系爭
    切結書及同意書是戊○○擬稿後，交給伊繕打的，後來戊○○還有再修正，修正後伊就通知甲○○拿回去，後來催了好
    久，甲○○才又拿回來，拿回來時，就已經是卷附的切結書
    、同意書上面的字樣。後來是原告他們要領尾款時，伊有請
    他們再來我們的辦公室，是甲○○跟他的母親一起來，他們
    來時，我們就把所有的東西整理好，把所有的資料整理成一
    本，並且蓋騎縫章。被告所持有之不動產買賣契約書之所以
    會有兩部分之騎縫章，可能是伊一開始就釘錯了，可能是伊
    把同意書、切結書的影本放在被告的買賣契約書的後面，後
    來戊○○發現，就把它換回來，伊又重新蓋騎縫章等語（見
    本院卷二第23頁反面至第25頁正面），經核證人戊○○、丙○○之前開證詞互核相符。而被告聲請原告提出其所持有之
    不動產買賣契約書，以便勘驗該買賣契約書是否亦附有系爭
    切結書，然原告以其所持有之不動產買賣契約書業已遺失為
    由，始終無法提出，致本院無從勘驗該買賣契約書是否亦附
    有系爭切結書，以究明原告是否知悉、同意系爭切結書所載
    內容，此自應由原告承擔無法舉證之不利益。
  4.復查，細繹系爭切結書之內容，其第1 、3 、4 點之內容僅
    係重申系爭買賣契約書之約定或將其部分內容予以明確說明
    ，僅第2 點之內容為系爭買賣契約書中所無，若被告與戊○○確未經原告及甲○○同意而盜用其2 人印章偽造系爭切結
    書，於第2 點載明原告需於92年2 月28日前買回系爭土地，
    否則即放棄系爭買賣契約書上附買回之約定，其目的當係為
    使原告無法於短期內行使買回權而使被告得以自行處分系爭
    房地，惟觀諸系爭切結書第2 點後段另載明「買方提出無論
    有無建造完成賣方都得於民國92年2 月28日以前買回該不動
    產」，若被告與戊○○確為使原告無法行使買回權而偽造系
    爭切結書，以達被告得以自行處分系爭房地之目的，僅須載
    明原告需於92年2 月28日前買回系爭房地，否則即放棄系爭
    房地之買回權之旨即可，實無另載明無論使用執照有無核發
    ，原告均得於92年2 月28日以前買回該不動產等內容之必要
    ，故憑此亦難認系爭切結書確為被告或戊○○所偽造。
  5.綜上所述，原告既無法舉證證明系爭切結書係經被告或證人
    戊○○盜用原告及證人甲○○之印章偽造而成，則依系爭切
    結書之約定，原告既未舉證證明其業於92年2 月28日前向被
    告要求買回系爭房地，又自承其未依約自領款日起支付被告
    每月3%之報酬，則系爭買賣契約書關於附買回之條件即已取
    消，被告即得自行處分系爭房地，原告主張被告因可歸責於
    自己之事由，致不能交付系爭房地，故應負賠償責任，即屬
    無據。至原告雖於96年6 月4 日言詞辯論時另主張兩造間之
    法律關係為消費借貸關係，而非買賣，系爭買賣契約實際上
    為兩造通謀虛偽意思表示云云（見本院卷二第83頁正面），
    惟前經本院於95年5 月10日、同年11月20日言詞辯論時請原
    告確認本件之法律關係為何，其均表示為附買回之買賣（見
    本院卷一第55頁正面、卷二第23頁正面），是原告前開主張
    不一，又未能舉證證明兩造間之法律關係為消費借貸關係，
    系爭買賣契約為兩造通謀虛偽意思表示而為，其此部分主張
    殊屬無據；又本件原告之請求既無理由，則被告主張抵銷之
    抗辯是否有理由，即無論述之必要，均附此敘明。
六、從而，原告依民法第383 條第2 項之規定，請求被告應賠償
    原告不能取回系爭房地所受之損害30,691,500元，及自起訴
    狀繕本送達翌日起至清償日止，按年息5%計算之利息，為無
    理由，應予駁回。原告之訴既經駁回，其假執行之聲請已失
    所附麗，應併予駁回。
七、本件事證已臻明確，兩造其餘攻擊或防禦方法，經本院審酌
    後，認均與本件之結論無涉，茲不再一一論述，併予敘明。
八、據上論結：本件原告之訴為無理由，依民事訴訟法第78條，
    判決如主文。
中　　華　　民　　國　　96　　年　　6 　　月　　25　　日
                  民事第一庭  法　官　蔡和憲
以上正本係照原本作成。
如對本判決上訴，須於判決送達後20日內向本院提出上訴狀。
中　　華　　民　　國　　96　　年　　6 　　月　　25　　日
                              書記官  吳文雄
